臺灣桃園地方法院民事簡易判決
110年度壢簡字第1019號
原      告  徐國峰  
訴訟代理人  葉禮榕律師
被      告  興展行銷顧問社

法定代理人  王彥雯  
訴訟代理人  曾泓哲  
上列當事人間請求返還不當得利事件，本院於民國111年4月27日
言詞辯論終結，判決如下：
    主    文
一、被告應給付原告新臺幣（下同）13萬3,793元，及自民國110
    年5月11日起至清償日止，按年息5％計算之利息。
二、訴訟費用1,550元由被告負擔。
三、本判決得假執行。但被告如以13萬3,793元為原告預供擔保
    ，得免為假執行。
    事實及理由
壹、程序方面
    按簡易訴訟之訴狀送達後，原告不得將原訴變更或追加他訴
    ，但擴張或減縮應受判決事項之聲明者，不在此限，民事訴
    訟法第255條第1項但書第3款定有明文。本件原告起訴時聲
    明原為：「被告應給付原告14萬0,440元，及自民國110年5
    月11日起至清償日止，按年利率5％計算之利息。」(見本院
    卷第2頁)；嗣原告於111年3月3日以民事縮減聲明暨準備程
    序書續狀，將上開訴之聲明更正為：「被告應給付原告13萬
    3,793元，及自110年5月11日起至清償日止，按年利率5％計
    算之利息。」(見本院卷第100頁)。經核原告前揭所為，係
    減縮應受判決事項之聲明，揆諸前開規定，尚無不合，均應
    予准許。
貳、實體方面
一、原告主張：
  ㈠原告曾於108年間向國泰世華銀行辦理100萬元信用貸款，每
    月按期繳納本息。110年初接獲被告業務王專員來電，明白
    表示知悉原告於國泰世華銀行現有之信貸債務，稱伊有能力
    為原告與國泰世華銀行申請降低貸款總繳利息。其後該業務
    邀約原告於110年2月27日在桃園市中壢區桃園高鐵站服務處
    洽談，當日由被告一名曾泓哲主任出面，其依被告業務員提
    供之估算資料得知原告尚有85萬7,000元未清償，表示可以
    為原告與國泰世華銀行談到年利率3％以下或每月本息8,312
    元以下，並告知需先將上開借貸之利息總額14萬0,440元支
    付予被告以進行債務整合。原告當場簽立前置性債務協商委
    託契約書（下稱系爭契約），並以信用卡支付上開14萬0,44
    0元。嗣原告因認影響個人信用紀錄，遂於110年3月1日發送
    「2/27那天簽的約請先不要送」之訊息內容予曾主任、於11
    0年4月22日傳送訊息詢問被告法務劉先生「我想問，如果我
    想解約，該怎麼處理！！」，惟未獲被告法務人員積極回應
    ，嗣於110年5月7日寄發新竹科學園郵局70號存證信函向被
    告終止兩造契約關係，業於同年月10日送達於被告，請求被
    告返還原告已刷卡支付之14萬0,440元報酬，然而被告始終
    以系爭契約第柒條第（3）項定有「...因甲方（即原告）個
    人因素而非乙方（即被告）不能履約之情事，甲方逕行終止
    合約，乙方即視同履約完畢，甲方須給付乙方全額之勞務報
    酬」之約定（下稱系爭約款），拒絕返還上開報酬。惟系爭
    約款與民法第548條之立法意旨有違，依消費者保護法（下
    稱消保法）第12條之規定，違反平等互惠及誠信原則，應屬
    無效。
　㈡依據原告自行申請之債權人清冊所載，其與國泰世華銀行信
    用借貸餘額應為65萬6,000元，約為被告業務人員初估金額8
    5萬7,000元之75％左右【計算式：656,000/857,000＝0.7654
    】，則被告以85萬7,000元計算之14萬0,440元服務費有誤，
    正確金額應為10萬7,493元【計算式：140,440×0.7654）＝10
    7,493，元以下四捨五入】，被告至少應退還原告3萬2,947
    元【計算式：140,440－107,493＝32,947】。又，原告已經終
    止系爭契約，依民法第548條之規定依被告已處理之部分，
    核算被告支出費用應以6,647元為計，被告逾此金額範圍超
    收之服務費用即屬不當得利，是除上開3萬2,947元外，猶應
    返還原告10萬0,846元【計算式：107,493－6,647＝100,846】
    。為此，爰依系爭契約及不當得利之法律關係，提起本件訴
    訟，請求鈞院就3萬2,947元部分，依系爭契約或不當得利之
    法律關係，擇一有理由為有利於原告之判決。並聲明：如變
    更後之聲明所示。
二、被告則以：
    被告已依系爭契約，為原告處理債務協商事宜至前置作業協
    商程序中之「面談」程序，惟原告拒絕出席與最大銀行（國
    泰世華銀行）於新竹市東區區公所調解委員會之調解程序，
    所以面談程序並未完成，從而使接續在面談後之「簽訂完成
    」、「協商完成依約繳款」程序亦未能進行，被告依系爭契
    約確實為原告完成之進度只到達「轉交最大債權銀行」之階
    段。而原告主張因以錯誤信用貸款餘額估算，致超收之服務
    費3萬2,947元，被告同意退還不予爭執；另10萬0,846元部
    分，係因原告自己不出席伊安排好之面談，致後續程序未能
    如期進行完畢，原告係於最不利於兩造間委任關係之情況下
    ，終止系爭契約，其行為行為有失公平，並該當系爭約款「
    因甲方個人因素而非乙方不能履約之情事，甲方逕行終止合
    約，乙方即視同履約完畢，甲方須給付以方全額之勞務報酬
    」之約定內容，故被告不願意退費等語為辯。並聲明：㈠原
    告之訴駁回；㈡願供擔保，請准予宣告免為假執行。
三、本院之判斷：
    原告主張兩造於110年2月27日簽訂系爭契約，約定由原告委
    任被告進行前置債務協商送件及諮詢服務與資料處理等相關
    事宜，並以刷卡方式給付被告14萬0,440元委任報酬，嗣原
    告於110年5月7日寄發新竹科學園遊局第70號存證信函向被
    告終止系爭契約，並於同年月10日送達於被告之事實，業據
    其提出LINE通訊軟體對話紀錄、前置債務協商委託契約書、
    新竹科學園第70號存證信函及送達查詢結果、經濟部商業司
    商工登記公示資料查詢為證，復為被告所不爭執，此部分之
    事實堪信為真實。至原告主張系爭契約業經終止，被告依系
    爭契約已為原告提供之服務及債務協商事宜處理進度，受領
    其前所給付之13萬3,793元無法律上原因，係屬不當得利，
    被告應返還所受利益等情，其中10萬0,846元為被告所否認
    ，並以前揭情詞置辯。是以本件爭點闕為：㈠系爭約款是否
    違反消費者保護法第12條第1項規定而無效？㈡本件原告於不
    利益被告時期終止系爭契約，被告是否即可依系爭約款之約
    定對原告主張權利？㈢原告得請求被告返還之數額？經查：
　㈠按本法所用名詞定義如下：二、企業經營者：指以設計、生
    產、製造、輸入、經銷商品或提供服務為營業者。九、定型
    化契約：指以企業經營者提出之定型化契約條款作為契約內
    容之全部或一部而訂立之契約；定型化契約中之條款違反誠
    信原則，對消費者顯失公平者，無效；定型化契約中之條款
    有下列情形之一者，推定其顯失公平：二、條款與其所排除
    不予適用之任意規定之立法意旨顯相矛盾者，消保法第2條
    第2、9款、第12條第1、2項分別定有明文。查，本件被告係
    以資料處理、投資顧問、管理顧問、仲介服務等為業之有限
    公司，有經濟部商業司商工登記公示資料查詢服務1紙在卷
    可參（見本院卷第19頁及背面），復依系爭契約之記載格式
    ，乃被告一方預定用於同類契約之條款，而提出與原告成定
    之契約（見本院卷第12至13、第45至46頁）。是以，系爭契
    約乃由企業經營者提出之定型化契約條款作為契約內容之全
    部或一部而訂立之契約，自有上開消保法規定之適用。又細
    繹系爭約款所載內容，係課以原告在片面終止契約後仍需負
    有支付全額報酬之義務，核與民法第548條第2項規定：「委
    任關係，因非可歸責於受任人之事由，於事務處理未完畢前
    已終止者，受任人得就其已處理之部分，請求報酬」，委任
    關係在委任人片面終止契約後僅需支付受任人已處理部分之
    報酬之立法意旨顯相矛盾，堪認系爭約款顯然係片面加重他
    方當事人之責任，有違誠信原則且對於他方當事人顯失公平
    ，揆諸消保法第12條之規定，應認系爭約款之約定為無效。
    是以被告僅得依民法第548條第2項之規定，就系爭契約中已
    處理之部分請求報酬，尚不得執系爭約款之約定，請求原告
    給付全額報酬。
　㈡次按稱委任者，謂當事人約定，一方委託他方處理事務，他
    方允為處理之契約。當事人之任何一方，得隨時終止委任契
    約。當事人之一方，於不利於他方之時期終止契約者，應負
    損害賠償責任。民法第528條、第549條第1項、第2項前段分
    別定有明文。且委任契約依民法第549條第1項規定，不論有
    無報酬，或有無正當理由，均得隨時終止。上訴人等之被繼
    承人對被上訴人終止委任契約，無論於何時為之，均不能謂
    被上訴人原可獲得若干之報酬，因終止契約致未能獲得，係
    受損害。同法條第2項規定：「於不利於他方之時期終止契
    約者，應負損害賠償責任」其所謂損害，係指不於此時終止
    ，他方即可不受該項損害而言，非指當事人間原先約定之報
    酬，最高法院62年台上字第1536號判例可資參照。本件被告
    雖以原告拒絕出席與最大銀行（國泰世華銀行）於新竹市東
    區區公所調解委員會之調解程序，所以面談程序並未完成，
    顯於最不利於兩造委任關係之下終止系爭契約，故可以系爭
    約款悍衛自身權利等語（見本院卷第36頁）為辯；惟查，原
    告未依約定出席與最大銀行之調解程序，至多僅使協商程序
    無法完成，被告無法依系爭契約之約定取得全部報酬，除此
    以外，未見被告舉證以實其說有何報酬以外之其他損害，且
    縱令被告尚有其他損害，亦僅生對原告之損害賠償請求權而
    已，非謂被告即得本於系爭約款之約定，請求原告給付系爭
    契約所約定之全部委任報酬，是被告前開所辯，亦難採認。
　㈢當事人主張有利於己之事實者，就其事實有舉證之責任。但
    法律別有規定，或依其情形顯失公平者，不在此限，民事訴
    訟法第277條定有明文，其中但書規定「但法律別有規定，
    或依其情形顯失公平者，不在此限」，乃肇源於民事舉證責
    任之分配情形繁雜，僅設原則性之概括規定，未能解決一切
    舉證責任之分配問題。是以受訴法院於決定是否適用該條但
    書所定公平之要求時，應視各該具體事件之訴訟類型特性暨
    待證事實之性質，斟酌當事人間能力、財力之不平等、證據
    偏在一方、蒐證之困難、因果關係證明之困難及法律本身之
    不備等因素，透過實體法之解釋及政策論為重要因素等法律
    規定之意旨，較量所涉實體利益及程序利益之大小輕重，按
    待證事項與證據之距離、舉證之難易、蓋然性之順序（依人
    類之生活經驗及統計上之高低），並依誠信原則，定其舉證
    責任或是否減輕其證明度，進而為事實之認定並予判決，以
    符上揭但書規定之旨趣，實現裁判公正之目的。若與該條但
    書所定之本旨不相涉者，自仍適用該本文之規定，以定其舉
    證責任（最高法院99年度台上字第408號判決意旨可參）。
    查，本件被告已依據系爭契約所附前置協商作業流程宣告書
    （見本院卷第49頁）完成代原告申請各項證件、規劃還款計
    劃、轉交最大債權銀行等相關資料，業經被告陳明在卷（見
    本院卷第112頁），茲審酌上開委任流程各階段之報酬及費
    用等資料，均偏在於被告之一方，且被告對原告亦有報告顛
    末之義務，是命被告提出核與誠信原則無違，是以自本件訴
    訟事件類型以觀，應由被告提出已處理部分報酬及費用之證
    據。惟被告經本院當庭曉諭後（見本院卷第94、112頁），
    於言詞辯論終結前，均未提出相關證據，本院茲審酌原告所
    陳報之被告提供服務及費用明細表（見本院卷第100頁背面
    、101頁）所載項目及金額，尚與前置協商作業流程宣告書
    被告已完成之流程項目相符，堪認被告就系爭契約已處理事
    務部分，得請求之報酬及費用應計為6,647元，其餘10萬0,8
    46元（計算式：107,493－6,647＝100,846）則屬溢領之報酬
    ，加計被告不為爭執之3萬2,947元，則原告於系爭契約終止
    後，依不當得利之法律關係，請求被告予以返還13萬3,793
    元（計算式：100,846＋32,947＝133,793），自屬有據。 
四、末按給付有確定期限者，債務人自期限屆滿時起，負遲延責
    任。給付無確定期限者，債務人於債權人得請求給付時，經
    其催告而未為給付，自受催告時起，負遲延責任。其經債權
    人起訴而送達訴狀，或依督促程式送達支付命令，或為其他
    相類之行為者，與催告有同一之效力，民法第229條第1項、
    第2項定有明文。又遲延之債務，以支付金錢為標的者，債
    權人得請求依法定利率計算之遲延利息。但約定利率較高者
    ，仍從其約定利率。應付利息之債務，其利率未經約定，亦
    無法律可據者，週年利率為百分之五，民法第233條第1項、
    第203條亦有明定。系爭契約經原告寄發存證信函終止並請
    求返還報酬，並於110年5月10日送達於被告，有國內掛號查
    詢結果1紙在卷可參（見本院卷第18頁），是原告請求被告
    自受催告翌日即110年5月11日起負遲延責任，尚無不合，應
    予准許。
五、從而，原告依不當得利之法律關係，請求被告給付13萬3,79
    3元，及自110年5月11日起至清償日止，按年利率5％計算之
    利息，為有理由，應予准許。
六、本件事證已臻明確，兩造其餘攻擊防禦方法及所舉證據，經
    審酌結果，與本件判決結論均無影響，爰不一一論述，附此
    敘明。
七、本件係依民事訴訟法第427條第1項規定適用簡易訴訟程式所
    為被告敗訴之判決，爰依同法第389條第1項第3款之規定，
    依職權宣告假執行。並依被告之陳明，酌定相當金額供擔保
    ，免為假執行之宣告。
八、訴訟費用負擔之依據：民事訴訟法第78條。並依職權確定訴
    訟費用額為1,550元（即第一審裁判費）。　　
中　　華　　民　　國　　111 　年　　5 　　月　　19　　日
                  中壢簡易庭  法  官  劉哲嘉
以上為正本係照原本作成。
如不服本判決，應於送達後二十日內，向本院提出上訴狀並表明
上訴理由，如於本判決宣示後送達前提起上訴者，應於判決送達
後二十日內補提上訴理由書（須附繕本）。
如委任律師提起上訴者，應一併繳納上訴審裁判費。
中　　華　　民　　國　　111 　年　　5 　　月　　19　　日
　　　　　　　　　　　　　　　書記官  陳香菱